【裁判字號】    98,上訴,416
【裁判日期】    980331
【裁判案由】    誣告
【裁判全文】
臺灣高等法院臺中分院刑事判決         98年度上訴字第416號
上  訴  人  臺灣臺中地方法院檢察署檢察官
上  訴  人
即  被  告  甲○○
                    現於臺灣臺中監獄臺中分監執行中
上列上訴人因被告誣告案件，不服臺灣臺中地方法院97年度訴緝
字第395號中華民國97年12月25日第一審判決(起訴案號：臺灣臺
中地方法院檢察署97年度偵字第1363號），提起上訴，本院判決
如下：
    主  文
上訴駁回。
    犯罪事實
一、甲○○前於民國95年間因妨害風化案件，經臺灣桃園地方法
    院以95年度壢簡字第1163號判決判處有期徒刑 5月確定，於
    95年10月27日易科罰金執行完畢。詎其仍不知悔改，明知其
    所簽發支票號碼 UA0000000號、帳號10611號、發票日96年2
    月15日、票面金額新臺幣10萬元、付款銀行聯邦商業銀行北
    中壢分行之支票 1紙，係於95年10月間，因其表弟丙○○需
    資金週轉而向其借用，其簽發後已交予丙○○對外向丁○○
    調借款項使用，實際上該紙支票並無遭竊之情形，因丙○○
    無法於票載發票日前將票載金額交由甲○○存入其上開銀行
    之帳戶內供丁○○兌現該支票，甲○○為維護其票據信用，
    避免上開支票因存款不足而遭銀行退票，竟基於誣告之犯意
    ，於 96年2月3日至桃園縣中壢市○○路222號之聯邦商業銀
    行北中壢分行，填載票據掛失止付通知書、遺失票據申報書
    ，謊報上開支票於 96年1月20日在桃園縣中壢市○○路因車
    子遭人破壞，而遭竊上開支票，利用不知情之銀行行員辦理
    掛失止付，並送交臺灣票據交換所不知情之職員轉報司法警
    察機關協助偵辦竊盜罪嫌，未指定犯人，而誣告他人犯竊盜
    罪嫌。嗣因丁○○將上開支票轉交周麗香收執，周麗香即於
    96年 2月15日持該支票至聯邦商業銀行北中壢分行提示，因
    該支票已經掛失止付而遭退票，周麗香乃將該支票退還丁○○，丁○○因認丙○○涉有詐欺罪嫌，而向臺灣臺中地方法
    院檢察署提出詐欺告訴，經該署檢察事務官於 96年7月12日
    下午 2時13分傳喚丁○○、甲○○、丙○○等人到庭以釐清
    案情，甲○○竟將前開未指定犯人誣告之犯意變更為指定犯
    人誣告之犯意，意圖使丙○○受刑事處分，當庭向該署檢察
    事務官誣指丙○○竊取上開支票，並對丙○○提出竊盜之告
    訴。致丙○○因此遭受偵辦，經該署檢察官偵查後，認罪證
    不足，而於97年1月22日以97年度偵字第15137號對丙○○為
    不起訴處分確定，而查知上情。
二、案經臺灣臺中地方法院檢察署檢察官自動檢舉偵查起訴。
    理    由
壹、證據能力部分：
一、按被告以外之人於偵查中向檢察官所為陳述，除顯有不可信
    之情況者外，得為證據，刑事訴訟法第 159條之1第2項定有
    明文。查證人戊○○於檢察官偵查中，經諭知證人具結之義
    務及偽證之處罰並命朗讀結文具結後，以證人之身分完整、
    連續陳述其親自見聞之經過，檢察官就上開偵查訊問之實施
    ，並無任何違反相關規定之瑕疵，且查無證據證明其於偵查
    中所證有何遭受強暴、脅迫、詐欺、利誘等外力干擾之情形
    ，或在影響其心理狀況致妨礙其自由陳述等顯不可信之情況
    無證據顯示係遭受強暴、脅迫、詐欺、利誘等外力干擾情形
    ，或有影響其心理狀況致妨礙其自由陳述等顯不可信之情況
    ，況證人戊○○於本院亦到庭作證，並接受交互詰問，已足
    以保障被告之反對詰問權，是證人戊○○於偵查中所為之陳
    述，自有證據能力。
二、次按當事人、代理人或辯護人於法院調查證據時，對被告以
    外之人於審判外之陳述，未於言詞辯論終結前聲明異議，視
    為同意以被告以外之人於審判外之陳述作為證據，法院審酌
    該言詞陳述作成時之情況，認為適當者，亦得為證據，刑事
    訴訟法第 159條之5第2項定有明文。查本案所引用之其他證
    據，經本院依法踐行調查證據程序，被告及公訴人於本案辯
    論終結前均未爭執無證據能力，且各該證據又查無不法取得
    之情形，本院審酌各該證據作成時之情況，認為亦適合做為
    本案之證據，依上開刑事訴訟法之規定，亦有證據能力。
貳、實體部分：
一、訊據被告甲○○固坦承其簽發上開支票後，於96年2月3日至
    聯邦商業銀行北中壢分行，以上開支票於同年 1月20日在桃
    園縣中壢市○○路遭竊為由，向該分行申辦票據遺失，及於
    96年 7月12日在臺灣臺中地方法院檢察署檢察事務官詢問時
    ，對丙○○提出竊盜告訴等事實不諱（見原審卷第43、44頁
    ），惟矢口否認有何誣告犯行，辯稱：伊未將上開支票交予
    丙○○，該支票是95年12月間伊去桃園縣南崁交流道旁邊特
    力屋購物，出來時發現伊所駕駛之車牌號碼6796－MN號自小
    客車之車窗玻璃被人打破，才發現放在遮陽板夾層內之上開
    支票遺失，當時伊有請特力屋之人員幫忙報警，伊事後亦有
    向中央產物保險股份有限公司申請保險理賠，而因該支票係
    由丙○○交予丁○○調現，故伊認應係丙○○所竊取云云。
二、經查：
  (一)上開支票係被告親自簽發，嗣由周麗香於 96年2月15日持往
    聯邦商業銀行北中壢分行提示，經該行以掛失空白票據為由
    退票；又被告係於96年2月3日至桃園縣中壢市○○路 222號
    聯邦商業銀行北中壢分行，以上開支票於 96年1月20日在桃
    園縣中壢市○○路因車子遭破壞而失竊，並填具票據掛失止
    付通知書、遺失票據申報書辦理掛失止付，由該行送交臺灣
    票據交換所轉報司法警察機關協助偵查竊盜罪嫌；其復於96
    年7月12日下午2時13分許，臺灣臺中地方法院檢察署檢察事
    務官傳訊時，當庭向該署檢察事務官誣指丙○○竊取上開支
    票，並對丙○○提起竊盜告訴，表明訴追之意等情，除據被
    告於原審坦承在卷外，並有臺灣臺中地方法院檢察署 97年7
    月12日詢問筆錄、上開支票影本、臺灣票據交換所桃園縣分
    所退票理由單、票據掛失止付通知書及遺失票據申報書附卷
    可參（見偵字第 15137號卷18至19、38至39頁，原審訴緝字
    第395號卷第93頁），此部分事實應堪認定。
  (二)又上開支票係95年10月間，被告與丙○○欲在新竹縣北埔鄉
    合夥經營生意，嗣其 2人至新竹縣北埔鄉租屋地點，與屋主
    簽立房屋租賃契約，被告即簽發支票以支付合夥處所之租金
    ，當時因丙○○另需資金週轉，乃向被告借用支票以對外調
    借款項使用，被告應允後即簽發上開支票交予丙○○，丙○○隨即持以向丁○○調借款項，其後因丙○○無法於票載發
    票日前，將金額交付被告存入其上開銀行帳戶供兌現，被告
    因而申報票據遭竊等情，業據證人丙○○於原審結證綦詳（
    見原審卷第80至81頁），核與證人戊○○於偵訊及本院證稱
    ：95年10月間，被告有打電話給伊，說要找丙○○，被告跟
    伊說他拿1張支票交給丙○○去調現，但現在都找不到丙○○，被告說丙○○已拿走一個星期，都沒有跟他連繫，他很
    著急，希望伊幫他找丙○○等語大致相符（見偵字第 15137
    號卷第72至73頁，本院卷第41頁），足見上開支票確係被告
    親自簽發後借予丙○○使用等情，足堪認定。
  (二)被告雖以前詞置辯，然查：
  1.被告於97年7月31日檢察事務官詢問時供稱：伊於95年9月底
    與丙○○一同前往花蓮前10幾天或20幾天左右，先簽發 8張
    支票，開票後隔約1星期才去找房東簽約，簽約時伊交6張支
    給房東抵充房租，自己留下2張，其中1張面額10萬元之支票
    係做為週轉金使用，另 1張面額10萬元之支票要做為押金，
    後來房東沒有收押租金，且與丙○○合作的朋友說不想和我
    們合夥，所以店就沒有開成，伊就將該 2張支票放在車上，
    該張做為週轉金的支票本來是要給管店的人使用，但當時尚
    未決定由誰來管店云云（見偵字第15137號卷第28頁)；於原
    審訊問時則改稱：伊簽發支票的時間是95年6、7月間，與房
    東簽約交付支票的時間則係95年7、8月間，因押金部分房東
    不收支票，所以伊將剩下2張面額10萬元的支票就放在汽車
    遮陽板夾層，到發現失竊前沒有注意該支票是否還在。在此
    期間，伊曾與丙○○一起開車去花蓮，只有這段時間丙○○
    才有機會使用伊的車子云云（見原審卷第15至16頁），觀之
    被告上開所述，其簽發支票的時間究係何時，前後所供已有
    不符，且其與丙○○所欲開設之店面既未開成，衡情應無事
    先簽發支票作為周轉金使用之理，又該 2張支票面額合計達
    20萬元，為何未妥善保管，卻將之隨手置放在汽車駕駛座遮
    陽板夾層內，且時間長達數月之久均未曾確認支票是否仍在
    原位？再者，據被告於偵查中所供，其於95年12月間既已發
    現上開支票遭竊（見偵字第15137號卷第18至19頁)，何以直
    至96年2月3日始向聯邦商業銀行北中壢分行辦理掛失止付，
    被告所辯顯與常理有違，實難憑採；況上開支票倘係丙○○
    未得被告同意，利用駕駛被告上開車輛之機會私自竊取使用
    ，何以僅竊取 1張支票，未將被告已簽發完成之另張支票一
    併竊取？此適足徵證人丙○○證稱上開支票係被告簽發後交
    予其使用一情，足堪採信。
  2.證人即曾為被告所雇員工己○○於原審雖結證稱：伊曾在被
    告那裡工作，離職前曾與被告一起至特力屋南崁店購物，詳
    細時間伊忘記了，但伊是在 95年8月離職。當時出來到特力
    屋的露天停車場時，發現被告車子駕駛座及副駕駛座車窗被
    打破，伊的手機、皮包，被告的手機、信用卡有遭竊，當時
    有向特力屋的保全人員反應，但保全人員說他不知道，也沒
    有看到有何人敲破車窗玻璃，當天被告沒有報案，就趕快將
    車子開去修理，伊沒有聽被告說有支票遺失等語（見原審卷
    第63至64頁），是被告所有上開車輛車窗縱有遭人砸破之情
    事，時間應係於 95年8月之前，與被告辯稱係於95年12月間
    在特力屋南崁店停車場，因車窗玻璃遭人破壞，因而發現上
    開支票遺失之時間，有 4個月時間之差距；又被告所稱上開
    車輛車窗遭人砸破之地點特力屋南崁店，係設址在桃園縣蘆
    竹鄉○○村○○路 1號，屬桃園縣政府警察局蘆竹分局南崁
    派出所轄區，該派出所於 95年10月至96年3月間未曾受理被
    告或特力屋南崁店報稱竊盜或車窗遭損壞之案件；又特力屋
    南崁店於 95年10月至96年3月間亦無被告車窗遭砸破而由該
    公司代為報警之相關資料等情，亦有桃園縣政府警察局蘆竹
    分局97年10月22日蘆警分刑字第0971114026號函檢附交辦查
    察紀錄單、特力翠豐股份有限公司97年11月19日特力翠豐97
    總字第62號函附卷可參（見原審卷第49至50、68頁）；且經
    向被告投保之中央產物保險股份有限公司函查結果，被告所
    有上開車輛於95年度承保期間，出險理賠申請紀錄僅有 2次
    ，申請理賠時間分別為 94年12月5日及95年3月6日，毀損原
    因均係被告行駛不慎致車身受損，96年度則查無理賠申請紀
    錄，此有友邦產物保險股份有限公司96年8月17日（96)邦保
    車理字第21號函及所檢附之汽車保險理賠計算書、汽車險出
    險理賠申請書、修理滿意書、估價單、車損照片等存卷可稽
    （見偵字第15137號卷第40至54頁)，是依保險公司之理賠紀
    錄，亦無上開車輛於95年底或96年初因車窗遭人損壞之理賠
    紀錄，顯見被告上揭所辯，洵無足採。
  3.按告訴人所訴事實不能證明其係屬實，在對於被訴人為不起
    訴處分確定者，固不能謂告訴人因此即應負誣告罪責，然此
    必以告訴人有出於誤會或懷疑被訴人有此事實，或對其事實
    誇大其詞而為申告之情形，始足以當之，若告訴人以自己親
    歷被害事實，堅指被訴人有犯罪行為，指名向該管公務員告
    訴，經不起訴處分，認被訴人無此犯罪事實者，即不能謂告
    訴人不應負誣告罪責（最高法院 32年上字第184號判例、94
    年度臺上字第6589號判決意旨參照）。本案上開支票係被告
    親自簽發完成後借予丙○○向他人調借現金，並未遭竊等情
    ，已如前述，被告仍分別於97年2月3日至聯邦商業銀行北中
    壢分行申報票據遺失，並於97年7月12日下午2時15分許，於
    臺灣臺中地方法院檢察署檢察事務官詢問製作筆錄時，向檢
    察事務官堅稱上開支票係遭竊，且對丙○○提出竊盜告訴 (
    見偵字第15137號卷第19頁)，顯非單純出於誤會或懷疑，抑
    或對其申告事實誇大其詞所致，其主觀上有使丙○○受刑事
    處分之誣告犯意至明。
  (三)綜上所述，被告前開所辯，顯係事後飾卸之詞，委不足採，
    本案事證明確，被告犯行洵堪認定，應予依法論科。
三、核被告所為，係犯刑法第169條第1項之誣告罪。被告未指定
    犯人誣告之低度行為，應為指定犯人誣告之高度行為所吸收
    ，不予論罪。公訴人雖認被告所為，應係犯刑法第169條第1
    項之誣告罪（指其於96年7月12日所犯），及同法第171條第
    1項之未指定犯人誣告罪（指其於96年2月3日所犯)，該兩罪
    應予分論併罰。惟按刑法第169條之誣告罪與同法第171條第
    1 項之未指定犯人誣告罪，其間之差異僅在後者「未指定犯
    人」一節，行為人若基於單一之誣告犯意，先未指定犯人誣
    告，繼再明指所告者為何人，即已該當於刑法第169條第1項
    之誣告罪構成要件，仍僅論以刑法第169條第1項之誣告罪。
    本案被告於96年2月3日向聯邦商業銀行北中壢分行申報掛失
    止付上開支票時，並未具體指定何人為犯人，其係欲藉此免
    除無法兌現上開支票所生之退票紀錄，並由銀行依規定將遺
    失票據申報書等資料送交臺灣票據交換所函轉警察機關協助
    偵辦；嗣於 96年7月12日在臺灣臺中地方法院檢察署檢察事
    務官詢問時表明對丙○○提出竊盜告訴，顯係基於單一犯意
    而接續為之，且侵害一個國家法益，應僅成立一個誣告罪，
    公訴人認被告應係犯兩罪，且應予分論併罰，容有誤會，併
    此敘明。被告有如犯罪事實欄所載之前科犯行，甫於95年10
    月27日易科罰金執行完畢，有臺灣高等法院被告前案紀錄表
    在卷可按，其於受有期徒刑執行完畢後， 5年以內再故意犯
    有期徒刑之上之本罪罪，為累犯，應依刑法第 47條第1項規
    定加重其刑。
參、原審以被告罪證明確，適用刑法第 169條第1項、第47條第1
    項之規定，予以論罪，並審酌被告與丙○○為表兄弟關係，
    為保全票信，竟不顧舊情率爾誣指丙○○犯罪，致使刑事偵
    查機關浪費資源，並使受誣告者有遭刑事訴追之虞，惡行非
    輕，暨其犯罪之動機、手段，犯罪後猶飾詞否認犯行，尚無
    悔意等一切情狀，量處有期徒刑 8月，認事用法並無不當，
    量刑亦屬妥適，被告上訴意旨猶執前詞，空言否認犯罪，指
    摘原判決不當，為無理由，應予駁回。至檢察官上訴意旨雖
    以：按數行為於同時同地或密切接近之時地實施，侵害同一
    之法益，各行為之獨立性極為薄弱，依一般社會健全觀念，
    在時間差距上，難以強行分開，在刑法評價上，以視為數個
    舉動之接續施行，合為包括之一行為予以評價，較為合理者
    ，即屬接續犯，而為包括之一罪（最高法院96年度臺上字第
    88號裁判意旨參照）。是以數行為得論以接續犯者，需於同
    時同地或密切接近之時地實施，在時間差距上，難以強行分
    開，而依一般社會健全觀念，觀察行為人之動機、行為方式
    、所觸犯罪名等，各行為之獨立性極為薄弱者，始得在刑法
    上合為包括之一行為予以評價。然以被告以上開 2次誣告行
    為之時間、動機、行為方式、所觸犯之罪名觀之(第1次係發
    生於96年2月3日，以車窗遭人破壞致該支票失竊，至聯邦商
    業銀行北中壢分行申報失竊，而未指定犯人犯誣告罪嫌；第
    2次係發生於96年7月12日，於知悉該支票係丙○○交予丁○○調現後，在臺灣臺中地方法院檢察署申告丙○○犯竊盜罪
    嫌），均難認為係以接續之作為，持續侵害同一法益，或密
    切接近時地之各行為，侵害同一法益者，而得認為接續犯。
    原審評價為一罪，有過度擴張「接續犯」之概念等語指摘原
    判決不當。然查，被告前後2次為誣告之犯行雖相隔5月餘，
    但均係源於同一事實（即支票失竊)，雖第1次誣告時未指定
    犯人，第2次誣告時即明確指稱係丙○○竊取該支票，然2次
    所侵害者均係同一個社會法益，並無再度浪費司法資源，故
    前後 2次犯行應認係基於接續之犯意為之，而僅論以一罪，
    檢察官以前詞指摘原判決不當，亦無理由，應併予駁回。
據上論結，應依刑事訴訟法第368條，判決如主文。
本案經檢察官乙○○到庭執行職務。
中    華    民    國    98    年    3     月    31    日
            刑事第十庭    審判長法  官  林  照  明
                                法  官  林  欽  章
                                法  官  蔡  名  曜
以上正本證明與原本無異。
如不服本判決應於收受送達後10日內向本院提出上訴書狀，其未
敘述上訴之理由者，並得於提起上訴後10日內向本院補提理由書
（均須按他造當事人之人數附繕本）「切勿逕送上級法院」。
                                書記官  劉  恒  宏
中    華    民    國    98    年    3    月    31    日
附錄論罪科刑法條全文：
中華民國刑法第169條
意圖他人受刑事或懲戒處分，向該管公務員誣告者，處7年以下
有期徒刑。
意圖他人受刑事或懲戒處分，而偽造、變造證據，或使用偽造、
變造之證據者，亦同。
中華民國刑法第171條
未指定犯人，而向該管公務員誣告犯罪者，處1年以下有期徒刑
、拘役或3百元以下罰金。
未指定犯人，而偽造、變造犯罪證據，或使用偽造、變造之犯罪
證據，致開始刑事訴訟程序者，亦同。


司法院資訊處製作；財團法人民間司法改革基金會備份。
